【裁判字號】    97,易,1130
【裁判日期】    971125
【裁判案由】    詐欺
【裁判全文】
臺灣士林地方法院刑事判決              97年度易字第1130號
公  訴  人  臺灣士林地方法院檢察署檢察官
被      告  乙○○
上列被告因詐欺案件，經檢察官提起公訴（97年度偵字第6048號
），及移送併案審理（97年度偵字第8077號），本院判決如下：
    主  文
乙○○幫助意圖為自己不法之所有，以詐術使人將本人之物交付
，處有期徒刑肆月，如易科罰金，以新臺幣壹仟元折算壹日。
    事  實
一、乙○○明知申請帳戶使用係輕而易舉之事，一般人無故取得
    他人金融帳戶使用之行徑常與財產犯罪之需要密切相關，而
    可預見該名不自行申辦帳戶反取得他人帳戶存摺、提款卡及
    密碼使用之人，可能係遂行不法所有意圖用以詐騙他人，又
    對於提供帳戶予他人使用雖無必引發他人萌生犯罪之確信，
    但仍以縱若有人持以犯罪亦不違反其本意，而基於幫助他人
    詐欺取財之犯意，於民國97年3 月24日至97年3 月27日間某
    日，在臺灣地區某不詳地點，將其於97年3 月24日所申請之
    第一商業銀行大同分行帳號00000000000 號之帳戶（下稱上
    開第一銀行帳戶），及於88年11月22日所申請開立之臺北大
    同郵局帳號0000000 －0000000 號帳戶（下稱上開郵局帳戶
    ）之存摺、提款卡及密碼，一併交付予某真實姓名、年籍均
    不詳之人。該名真實姓名、年籍不詳之人取得上開第一銀行
    帳戶、上開郵局帳戶後，即與所屬詐欺集團成員共同基於意
    圖為自己不法所有之詐欺取財之犯意聯絡，於下列時、地，
    為下列犯行：
（一）於97年3 月27日上午11時許，該犯罪集團推由某姓名、年
      籍不詳之女性成員致電丁○○，佯稱其為丁○○之外甥女
      余雅靜，而以其友人乙○○急需用錢，要向丁○○借款新
      臺幣（下同）40000 元為由，要求丁○○至郵局匯款，致
      丁○○信以為真陷於錯誤，遂於同日中午12時53分許，至
      臺南縣東山郵局，依其指示匯款40000 元，至上開郵局帳
      戶內。嗣經丁○○察覺有異，始知受騙，報警處理，循線
      查知上情。
（二）於97年3 月27日下午3 時30分許，該犯罪集團推由某姓名
      、年籍不詳之女性成員致電甲○○，佯稱其為甲○○之姪
      女王涵瀅，而以其急需用錢，要向甲○○借款20000 元為
      由，要求甲○○至銀行匯款，致甲○○信以為真陷於錯誤
      ，遂於同日下午3 時56分許，至臺南市○區○○路2 段61
      5 號京城銀行大同分行，依其指示轉帳匯款20000 元，至
      上開郵局帳戶內。嗣經甲○○察覺有異，始知受騙，報警
      處理，循線查知上情。
（三）於97年3 月27日晚間9 時58分許，該犯罪集團推由某姓名
      、年籍不詳之女性成員致電丙○○，佯稱其為東森購物會
      計張小姐，而丙○○之前購物分期付款扣款設定有問題，
      將造成重覆扣款，須至郵局操作提款機取消設定，以免被
      繼續扣款云云，致丙○○陷於錯誤，而於同日晚上10時57
      分許，至臺北縣新店市○○路○ 段116 號大坪林郵局，依
      其指示操作該郵局提款機，而匯款29989 元至上開第一銀
      行帳戶內，該詐欺集團成員，隨即於同日將匯入款項提領
      一空。嗣丙○○於匯款後發覺有異，始知受騙，報警處理
      ，循線查知上情。
二、案經臺北市政府警察局大同分局報告臺灣士林地方法院檢察
    署檢察官偵查起訴，及臺北市政府警察局大同分局報告臺灣
    士林地方法院檢察署檢察官移送併案審理。
    理  由
壹、證據能力部分：
    本案所引用之供述及非供述證據，經本院依法踐行調查證據
    程序，檢察官及被告乙○○均不爭執各該證據之證據能力，
    且亦查無依法應排除其證據能力之情形，是後述所引用證據
    之證據能力均無疑義。
貳、實體部分：
一、訊據被告乙○○固坦承其申請開設上開第一銀行帳戶、上開
    郵局帳戶使用之事實，惟矢口否認有何幫助詐欺取財犯行，
    辯稱：伊並沒有將上開2 帳戶賣給詐騙集團，而係於97年3
    月份，伊將上開2 帳戶放在小包包裡面，因放小包包的袋子
    在伊下班帶走後遺失，所以袋子裡的物品全都不見，伊是遺
    失好幾天後才發現袋子遺失，直至3 月底有去掛失，但不知
    要報案，伊會將上開2 帳戶帶在身上，是因為伊想在4 月份
    下去台東上班，店家可以匯錢給伊，而撿到的人會知道密碼
    ，應該是因為伊有把密碼寫在上面云云。經查：
（一）上揭事實業據證人即被害人丙○○、丁○○、甲○○分別
      於警詢時指述綦詳，亦有郵局自動櫃員機匯款明細、郵局
      匯款單、京城銀行自動櫃員機匯款明細各1 紙，及第一商
      業銀行大同分行97年4 月8 日一大同字第00057 號覆函暨
      其附件開戶資料、交易往來明細；臺灣郵政股份有限公司
      臺北郵局97年5 月12日北營字第0970901757號覆函暨其附
      件基本資料、歷史交易清單各1 份在卷可稽，且依被告上
      開第一銀行帳戶、上開郵局帳戶之交易往來明細表所示，
      被害人丁○○、甲○○、丙○○先後所匯入之款項，隨即
      遭人領走，從而，依上開事證，足認被告確實將其所有之
      上開第一銀行帳戶、上開郵局帳戶供該不詳詐騙集團成員
      及其同夥作為向被害人丙○○、丁○○、甲○○詐欺取財
      後，取得贓款所用之工具，至屬灼然。
（二）至被告雖以前揭情詞置辯，然金融存款帳戶事關存戶個人
      財產權益之保障，其與存戶印鑑章結合，專有性自屬更高
      ，若落入不明人士手中，極易被利用為取贓之犯罪工具，
      是一般人均有妥為保管以防止他人任意使用之認識，被告
      為26歲之成年人，對此當有所認識，為何被告肯甘冒存摺
      及提款卡，遭有心人士作為犯罪工具利用之危險，而於無
      任何立即需要使用之情形下，仍將上開2 帳戶之存摺、提
      款卡一同攜帶外出，甚將密碼資料均寫在上面，且不知在
      何時、地遺失，已顯悖於一般人管理帳戶之常情，實以遽
      信，況核諸金融存款帳戶，既事關存戶個人財產權益之保
      障，則果有被告所稱遺失之情，衡情其自當迅速辦理相關
      掛失手續或備案，以防止存摺、提款卡被他人冒用，然被
      告於發現遺失後並未曾備案，亦未立即掛失，有第一商業
      銀行大同分行97年8 月27日一大同字第00140 號函、中華
      郵政股份有限公司97年8 月21日儲字第0970721283號函在
      卷足憑，被告竟情願冒或經他人撿拾其存摺及提款卡而為
      不當使用之風險，而於發現存摺、提款卡遺失後未報案或
      是立即向開戶銀行辦理掛失，亦違常情，益徵被告上開所
      辯顯係事後卸責之詞，委無足取。
（三）再自詐欺集團之角度審酌，詐欺集團如以他人帳戶供作款
      項出入之帳戶，衡情應會先取得帳戶所有人之同意始使用
      ，否則一旦帳戶所有人辦理掛失，被害人匯入之款項即遭
      凍結無法提領，帳戶所有人反可輕易辦理補發存摺、變更
      印鑑、密碼，將款項提領一空，詐欺集團無冒此風險之理
      ；本件果如被告所辯，其帳戶存摺及提款卡係遺失，詐欺
      集團根本無從知悉被告何時會辦理掛失，則被害人匯入之
      款項是否可順利提領將處於不確定之狀態；換言之，從事
      此等財產犯罪之不法集團，若非確定該帳戶所有人不會去
      報警或掛失止付，以確定其等能自由使用該帳戶提款、轉
      帳，則其等應不至於以該帳戶從事於財產犯罪。衡以本件
      被害人先後受騙而匯款至被告上開第一銀行帳戶、上開郵
      局帳戶後，該些匯款隨即於當日遭人領取，已如前述，益
      徵該詐欺集團於向被害人詐騙時，確有把握該帳戶不會被
      帳戶所有人掛失止付，而此等確信，在該帳戶係拾得或竊
      得之情形，實無發生之可能。從而，被告確有將上開第一
      銀行帳戶、上開郵局帳戶之存摺、提款卡及密碼提供予詐
      欺集團使用一節，應可認定。
（四）查金融機關存款帳戶，一般人極易申請取得，且個人之存
      款帳戶存簿，乃關係該帳戶之款項之存取，若非極為信任
      之親友因急迫情形有立即使用之必要之情形外，否則本可
      各自自行開立帳戶使用，自無須向他人借用或價購；個人
      之帳戶存簿，亦無任意交付予不認識之人之理；又電視媒
      體對於使用人頭帳戶行詐騙或恐嚇之事，已廣為宣傳，被
      告為一成年人，應具有相當之智識程度與生活經驗，對此
      亦當認識甚明，卻猶將其所有之上開第一銀行帳戶、上開
      郵局帳戶存摺、提款卡及密碼交付予某真實姓名、年籍不
      詳之人及其同夥使用，雖未見有何參與詐欺被害人之行為
      、或於事後亦分得款項之積極證據，而無從認屬本件詐欺
      取財行為之共同正犯，然其將應屬個人使用之帳戶提供予
      他人使用，即或本身因而涉案、面臨刑事追訴與處罰，仍
      無法或不願說明其提供予他人使用之原由及與該他人之關
      係，此即彰顯其幫助該他人為包含詐欺取財在內等財產犯
      罪之不確定故意。而嗣後該受被告提供使用帳戶之人，果
      與其他同夥利用以之為向被害人詐欺取財之匯款帳戶使用
      ，被告應負幫助他人為詐欺取財之刑責甚明。
（五）綜上所述，本件事證明確，被告上揭犯行足可認定，應依
      法論科。
二、按幫助犯之成立，主觀上行為人須有幫助故意，客觀上須有
    幫助行為，意即需對於犯罪與正犯有共同之認識，而以幫助
    之意思，對於正犯資以助力，而未參與實施犯罪之行為者而
    言。被告乙○○將其所有之上開第一銀行帳戶、上開郵局帳
    戶之存摺、提款卡及密碼資料交付予某真實姓名、年籍不詳
    之人，供其所屬詐騙集團詐騙被害人財物，顯係基於幫助他
    人詐取財物之犯意所為，屬刑法詐欺罪構成要件以外之行為
    ，被告既以幫助他人犯罪之意思而參與犯罪構成要件以外之
    行為，核其所為，係犯刑法第30條第1 項前段、第339 條第
    1 項之幫助詐欺取財罪。被告以幫助他人犯罪之意思而參與
    犯罪構成要件以外之行為，為上開詐欺取財罪之幫助犯，依
    刑法第30條第2 項之規定，減輕其刑。又被告提供上開第一
    銀行帳戶、上開郵局帳戶之存摺、提款卡及密碼之行為，使
    該不詳詐騙集團成員所屬詐騙集團對被害人丙○○、丁○○
    、甲○○施以詐術，並分別使其等交付財物，係一行為侵害
    數法益，同時觸犯3 幫助詐欺取財罪，為想像競合犯，應依
    刑法第55條規定，從一幫助詐欺取財罪處斷，公訴意旨雖僅
    就被害人丙○○部分之犯罪事實提起公訴，惟其餘被害人丁○○、甲○○部分與經起訴部分之犯罪事實，具有想像競合
    犯之裁判上一罪關係，依法本院自得併予審究。爰審酌被告
    所為助長詐欺集團之猖獗，影響社會、金融秩序正常交易安
    全，增加被害人尋求救濟之困難，並使犯罪之追查趨於複雜
    ，及其犯罪之動機、目的、手段、所生損害暨犯罪後之態度
    、素行等一切情狀，量處如主文所示之刑，並諭知易科罰金
    之折算標準，以示懲儆。至公訴人雖就被告求處有期徒刑8
    月以上，惟審酌本件被告之具體犯罪情節及前揭各情，認公
    訴人上開求刑，尚嫌過重，而應以主文所示之刑為妥適，附
    此敘明。
據上論斷，應依刑事訴訟法第299 條第1 項前段，刑法第339 條
第1 項、第30條第1 項前段、第2 項、第55條、第41條第1 項前
段，刑法施行法第1 條之1 第1 項、第2 項前段，判決如主文。
本案經檢察官余秉甄到庭執行職務。
中    華    民    國    97    年    11    月    25    日
                  刑事第七庭審判長法  官 劉秉鑫
                                  法  官 黎惠萍
                                  法  官 王美玲
以上正本證明與原本無異。
如不服本判決，應於收受送達後10日內向本院提出上訴書狀，其
未敘述上訴理由者，應於上訴期間屆滿後20日內向本院補提理由
書狀（均須按他造當事人之人數附繕本）。
                                  書記官  林靜枝
中    華    民    國    97    年    11    月    25    日
附錄論罪科刑法條：
刑法第339 條第1 項：
  意圖為自己或第三人不法之所有，以詐術使人將本人或第三人
  之物交付者，處5 年以下有期徒刑、拘役或科或併科1 千元以
  下罰金。


司法院資訊處製作；財團法人民間司法改革基金會備份。
